最　高　行　政　法　院　判　決
　　　　　　　　　　　　　　　　　　 96年度判字第01362號
上　訴　人　甲○○
被 上訴 人　臺北縣政府稅捐稽徵處
代　表　人　莊錦順
上列當事人間因地價稅事件，上訴人對於中華民國94年4月6日臺
北高等行政法院92年度訴字第5564號判決，提起上訴。本院判決
如下：
　　主  文
上訴駁回。
上訴審訴訟費用由上訴人負擔。
    理  由
一、本件上訴人所有坐落臺北縣新莊市○○段884地號及光明段6
    76、1101、1133地號等4筆土地（下稱系爭4筆土地），因無
    償供公共使用，前於民國（下同）91年4月11日向被上訴人
    申請減免地價稅，經被上訴人准自91年起免徵地價稅。又被
    上訴人於87年間，以上訴人欠繳地價稅，除移送法院強制執
    行外，並函請地政機關就系爭4筆土地及光榮段890、896地
    號、光明段1096、1117、1163地號等共9筆土地（下稱系爭
    9筆土地）辦理禁止處分登記。嗣上訴人於91年11月23日續
    以系爭4筆土地為私設道路，未計入法定空地面積，供公共
    通行使用，應自供使用時起免徵地價稅等由，向被上訴人申
    請撤銷系爭9筆土地之禁止處分及退還法院已執行之地價稅
    款。被上訴人所屬新莊分處以92年1月13日北稅莊（二）字
    第0920000056號函否准所請。上訴人不服，循序提起行政訴
    訟。
二、上訴人起訴主張：系爭4筆土地係60年實施都市計畫，地目
    變更為住宅區後，依細部計畫與建商合建集合住宅所規劃之
    6米公共巷道。自69年設路迄今，均無償供公共通行使用，
    依土地稅減免規則第9條、第22條但書規定，及財政部71年4
    月6日台財稅第32305號、80年1月31日台財稅第800660238號
    函釋意旨，應由工務、建設主管機關等列冊送稽徵機關辦理
    免徵地價稅，有關機關漏未通報，上訴人既提出異議，自應
    准予追溯減免並退稅。本件地價稅之課徵既屬違誤，應予全
    免，則禁止處分即失所附麗，應一併撤銷。另上訴人被課徵
    之稅額不過1、20萬元，查封其中1筆土地已足，惟被上訴人
    竟查封9筆計價值數仟萬元之土地，違反稅捐稽徵法第24條
    第1項規定。為此訴請判決：1.訴願決定及原處分均撤銷。
    2.被上訴人就系爭4筆土地77年起至90年所開徵之地價稅全
    部撤銷。3.被上訴人應將執行收取之地價稅143,914元退還
    上訴人。4.被上訴人就系爭9筆土地所為禁止處分應全部撤
    銷，予以啟封。
三、被上訴人則以：依財政部71年4月6日台財稅第32305號函釋
    規定，私有巷道如未經土地所有權人表示願無償提供使用，
    則因無資料可稽，主管機關無從列冊送稽徵機關，應由土地
    所有權人申請核定再憑減免。系爭4筆土地係上訴人所有私
    設巷道，上訴人於91年4月11日始申請減免地價稅，被上訴
    人核定自91年度起免徵，並無不合。申請前年度之地價稅款
    ，應無退稅規定之適用等語，資為抗辯。
四、原審斟酌全辯論意旨及調查證據結果，以：按「無償供公共
    使用之私有土地，經查明屬實者，在使用期間內，地價稅或
    田賦全免。但其屬建造房屋應保留之空地部分，不予免徵。
    」「依第7條至第17條規定申請減免地價稅或田賦者，公有
    土地應由管理機關，私有土地應由所有權人或典權人，造具
    清冊檢同有關證明文件，向直轄市、縣（市）主管稽徵機關
    為之。但合於下列規定者，應由稽徵機關依通報資料逕行辦
    理或由用地機關函請稽徵機關辦理，免由土地所有權人或典
    權人申請。……五、私有無償提供公共巷道或廣場用地（應
    由工務、建設主管機關或各鄉鎮市（區）公所建設單位，列
    冊送稽徵機關辦理）。」為土地稅減免規則第9條、第22條
    第5款所明定。上開第22條第5款規定之私有無償提供公共巷
    道用地，可由稅捐稽徵機關逕行辦理減免者，依財政部71年
    4月6日台財稅第32305號函釋：「……私有無償提供之巷道
    用地，其屬完成都市計畫法定程序者，以供公共通行之事實
    為依據，列冊送稽徵機關『逕行辦理減免。至於私設巷道如
    未經土地所有權人表示願無償提供使用，則因無資料可稽，
    故無從列冊送稽徵機關』（『』內部分原判決漏載），仍應
    由土地所有權人申請核定再憑減免。……」即應以「完成都
    市計畫法程序者，以供公共通行事實」者，始足當之；至私
    設巷道如未經土地所有權人表示願無償提供使用，則因無資
    料可稽，故無從列冊送稽徵機關，仍應由土地所有權人申請
    核定再憑減免。蓋稅捐稽徵程序，稅捐稽徵機關雖依職權調
    查原則而進行，惟有關課稅事實，多發生於納稅義務人所得
    支配範圍，稅捐稽徵機關掌握困難，為貫徹公平合法之課稅
    目的，因而課納稅義務人申報協力義務，故就未完成都市計
    畫法程序之供無償使用之公共巷道用地，仍應適用土地稅減
    免規則第22條本文之規定，由土地所有權人以申請為之（司
    法院釋字第537號解釋參照）。上開函釋係主管機關基於法
    定權限，對於土地稅減免規則第22條第5款規定「私有無償
    提供之巷道用地」之範疇，所為解釋性之說明，經核與上開
    規範意旨及目的尚無違背。系爭4筆土地皆為私設道路，位
    於新莊都市計畫住宅區範圍內，並非臺北縣政府認定在案之
    現有巷道，有臺北縣政府91年12月23日北府工施字第091063
    1173號函與92年1月8日北府城開字第0910742682號函附原處
    分卷可稽，屬未完成都市計畫法程序之供無償使用之公共巷
    道用地。於上訴人91年4月11日申請減免地價稅前，因上訴
    人未有表示願無償提供使用，則因無資料可稽，無從列冊送
    稽徵機關，揆諸上揭規定及說明，自應由上訴人申請核定再
    憑減免。又依土地稅減免規則第24條第1項規定：「合於第7
    條至第17條規定申請減免地價稅或田賦者，應於每年（期）
    開徵40日前提出申請；逾期申請者，自申請之次年（期）起
    減免。……」系爭4筆土地於91年4月11日始提出減免地價稅
    之申請，應自91年起免徵，且91年以前之地價稅款，並無退
    稅之適用。從而，上訴人訴請被上訴人就上訴人所有系爭4
    筆土地77年起至90年所開徵之地價稅全部撤銷，及請求被上
    訴人應將執行收取之地價稅金額143,914元退還上訴人，並
    無理由。再按稅捐稽徵法第24條第1項規定：「納稅義務人
    欠繳應納稅捐者，稅捐稽徵機關得就納稅義務人相當於應繳
    稅捐數額之財產，通知有關機關，不得為移轉或設定他項權
    利；……」查上訴人所有系爭9筆土地因欠繳77年至88年共8
    年之地價稅，故被上訴人依前開規定移送法院強制執行，被
    上訴人並以87年6月24日北縣稅莊四字第24061號、87年8月7
    日北縣稅莊四字第29554號、87年北縣稅莊四字第74045號、
    87年7月23日北縣稅莊四字第27126號、87年7月7日北縣稅莊
    四字第25486號、87年北縣稅莊四字第22339號、87年6月3日
    北縣稅莊四字第21353號、87年8月20日北縣稅莊四字第3164
    6號函知地政機關就系爭9筆土地辦理禁止處分登記，不得為
    移轉或設定他項權利，自屬有據。上訴人請求上開禁止處分
    應全部撤銷，並予以啟封，自無理由。末按稅捐稽徵法第6
    條第1項規定：「稅捐之徵收，優先於普通債權。」即稅捐
    之徵收僅優先於普通債權，未優先於抵押權受償。本件於87
    年辦理系爭9筆土地之禁止處分登記時，上訴人即已欠繳地
    價稅總額590,761元，且每筆土地均已設有抵押權登記，故
    被上訴人依財政部83年1月26日台財稅第83581751號函釋「
    以土地提供繳稅擔保，或為稅捐保全之標的時，按土地公告
    現值加4成估價」，於辦理估價時，因發現除光榮段890地號
    土地之估價額減除所設定之抵押權尚有賸餘外，其餘8筆之
    估價已低於設定之抵押權，並無法實質保全稅捐，上訴人主
    張禁止處分任何1筆土地已足夠云云，亦屬誤解。綜上，原
    處分以上訴人所有系爭4筆土地為屬無償供公共使用之私設
    巷道土地，上訴人91年以前之地價稅款，未申請減免，否准
    上訴人退稅之申請，認事用法，並無違誤，訴願決定遞予維
    持，亦無不合，上訴人訴請撤銷訴願決定及原處分，命被上
    訴人就系爭土地77年起至90年所開徵之地價稅全部撤銷及退
    還已執行稅金143,914元，為無理由，應予駁回。至於上訴
    人請求被上訴人就系爭9筆土地所為之禁止處分應全部撤銷
    ，予以啟封，係以上述課予義務訴訟有理由為據，惟課予義
    務訴訟既經認無理由予以駁回，此部分之請求即失依據等為
    判斷之基礎，並說明其證據之取捨，而以上訴人之訴為無理
    由，予以駁回。
五、原判決經核於法無違。上訴意旨一再指稱，系爭4筆土地係
    依新莊市都市計畫之細部計畫劃定之公共巷道，依土地稅減
    免規則第22條第1項第5款之規定，免由土地所有權人申報，
    而應由有關機關列冊通報云云，係對原審依職權取捨證據，
    而以系爭土地非屬經依「完成都市計畫法程序者，以供公共
    通行事實」者，為未經土地所有權人表示願無償提供使用，
    非土地稅減免規則第22條第1項第5款所定巷道之事實認定為
    爭執，自無可採。至所引財政部71年4月6日台財稅第32305
    號及80年1月31日台財稅字第800660238號函釋，雖指出符合
    土地稅減免規則第22條第5款規定者，得追溯減免並退還溢
    繳之稅款，惟系爭土地不合該款規定，自無依上開函釋追溯
    減免及退稅之適用。另原判決業說明其認定上訴人欠繳稅款
    及非僅查封一筆即足資保全之證據及理由。系爭禁止處分之
    欠稅業已核課並移送法院強制執行，應無核課期間等問題。
    原判決未逐一指駁，尚難認有判決不備理由之違法。上訴人
    執此上訴，併執陳詞，以原審取捨證據，認定事實之職權行
    使，指摘原判決未當，聲明廢棄，非有理由，應予駁回。
六、依行政訴訟法第255條第1項、第98條第3項前段，判決如主
    文。
中　　華　　民　　國　　96　　年　　8　　 月　　2　　 日
                  第一庭審判長法  官　高　啟　燦
                              法  官  黃　璽　君
                              法  官　廖　宏　明
                              法  官　楊　惠　欽
                              法  官　林　樹　埔
以  上  正  本  證  明  與  原  本  無  異
中　　華　　民　　國　　96　　年　　8　　 月　　3　　 日
　　　　　　　　　　　　　　　書記官　邱　彰　德
